臺灣高等法院臺中分院民事判決　　　　 100年度上易字第32號
上　訴　人　林瑞宗
訴訟代理人　黃翎芳律師
複　代理人　洪蕙茹
被　上訴人　王大維
訴訟代理人　劉瑩玲律師
上列當事人間請求損害賠償事件，上訴人對於中華民國99年11月
5日臺灣臺中地方法院第一審判決（98年度訴字第3080號）提起
上訴，本院於100年4月26日言詞辯論終結，茲判決如下：
    主  文
上訴駁回。
第二審訴訟費用由上訴人負擔。
    事實及理由
一、上訴人主張：(一)伊自民國（下同）85年間受僱於富邦人壽
    保險股份有限公司（下稱富邦公司）後，戮力盡職，一路由
    業務員升遷至台灣中區總監一職，然，擔任中區副理之被上
    訴人竟意圖貶損伊之名譽及人格，於97年4月29日製作「中
    央通訊處主管林瑞宗不適合擔任處經理暨總監職務建議」（
    下稱職務建議書），記載諸多足以毀損伊名譽及人格之不實
    內容，將之表白於特定第三人即富邦公司上級主管，致伊之
    社會評價貶損，顯已侵害伊之名譽及人格權，伊自得依民法
    第184條第1項前段、第195條第1項規定，請求被上訴人賠償
    。(二)又富邦公司未經詳查，亦未給予伊申訴機會，即因誤
    信上揭職務建議書之不實內容，而於97年5月30日對伊為記
    過、降職、減薪之處分，違反勞動基準法之規定，伊已發函
    終止勞動契約，並起訴請求富邦公司給付資遣費等，固經一
    、二審誤判伊敗訴（臺灣臺北地方法院98年度重勞訴字第2
    號、臺灣高等法院99年度重勞上字第21號），惟伊將上訴至
    最高法院（下稱勞訴案件）。(三)上開職務建議書內容，若
    非同仁申訴書根本未記載者，即係被上訴人就申訴部分未盡
    其調查義務，均非事實，其中「私人借貸」部分，被上訴人
    於上開勞訴案件證稱其僅係風聞、並未求證，而與伊有嫌隙
    之證人劉淑芬於原審亦證稱其並無證物可證明與伊有私人借
    貸關係存在；「不正常異性感情糾葛」部分，僅係證人劉淑
    芬之片面之詞，且被上訴人稱其聽聞伊於假日時在公司停車
    場打人，亦與職務建議書所載係在上班時打人不符，況證人
    張顯群於原審證述富邦公司並未明文禁止員工間私人借貸、
    感情；「貪圖小利」，以考核要脅訂購制服等部分，並無申
    訴書指稱伊貪圖小利，且被上訴人於上開勞訴案件證稱伊無
    人事考核權限，則伊何以得以職權申覆考核晉升為要脅？況
    證人王增雅、林岳志於上開勞訴案件均證稱並未強迫購買制
    服，張純綾、蕭翰人之申訴書就制服花費之價格說法不一，
    且旅費評估因素甚多，不能逕以伊領導之中央處活動收費最
    高而逕認伊有變相收費之嫌；「領取獎勵金供私人運用」部
    分，依證人黃文正於上開勞訴案件之證述，可知該獎勵金僅
    係伊作為中央處主管進而統籌運用而已，並無證據顯示伊私
    吞入己；「惡用出勤未達80%為由，改降多名優秀AGF、CA為
    AG」部分，伊並無人事考核權，何能操控公司員工之升遷？
    係總公司自己決定將中央處出勤率低於80%之AGF、CA為AG；
    「干擾公司各項重要活動」、「實施愚民政策」等部分，被
    上訴人從未提出具體事證；「鼓勵掛件」部分，證人王增雅
    於上開勞訴案件證稱「詹妙莉從來沒有掛件在我這裡」，證
    人林岳志證稱伊從未鼓勵掛件，況被上訴人亦稱詹妙莉反應
    其離職係因想考證照，足見系爭職務建議書載稱詹妙莉因不
    配合伊要求掛件至王增雅名下致被考核掉，係被上訴人羅織
    之罪名等情，爰依上開規定，提起本件訴訟，聲明求為命被
    上訴人給付伊新台幣（下同）100萬元，及自起訴狀繕本送
    達翌日起至清償日止按年息5%加計利息之判決。
二、被上訴人則以：(一)富邦公司對上訴人所為早有耳聞，故於
    96年間即派員進駐中央通訊處輔導上訴人長達一年以上，但
    仍有11名同仁對上訴人提出書面申訴，乃指派伊就同仁之申
    訴進行調查。伊依同仁之申訴書，進行查證後始就所見所聞
    提出上開職務建議書，嗣總公司稽核室另指派專人調查，並
    訪談上訴人，再由業務部專案會議討論層報核定對上訴人之
    處分，是伊製作上開職務建議書，並未違背客觀注意義務，
    主觀亦無惡意，上訴人主張伊應負侵權行為損害賠償責任，
    實屬無據。另上開勞訴案件一、二審業已判決上訴人敗訴。
    (二)又上開職務建議書所載內容確屬事實，除有申訴書、照
    片、電話訪談紀錄可證，且經同仁劉淑芬、黃文正（稽核室
    經理）、黃傑（業務部協理）於上開勞訴案件、張顯群（稽
    核人員）於原審證述屬實外，所載「活動變相收費」，並有
    上訴人領導之中央通訊處與其他 3個台中區單位舉辦活動之
    收費比較可核；所載「掛件」，亦有稽核室回覆業務部之資
    料可稽。(三)再伊係奉公司之命、基於職務進行內部調查，
    文件並未對外公開，該職務建議書乃伊職務上不得不為，且
    上訴人於辦公室內對同仁口出穢言並動手毆打，依勞動基準
    法第12條第 2款之規定已可解僱，然伊於職務建議書並非建
    請將上訴人免職，而僅委婉陳述是否審慎評估上訴人能不能
    適任單位主管，已係基於私人情誼而輕描淡寫，可見伊對上
    訴人仍有迴護之心，絕無不法侵害其名譽及人格之意。況上
    開職務建議書僅屬建議性質，富邦公司於伊製作職務建議書
    後，尚經上開程序始處分上訴人，是當非僅憑該職務建議書
    即能左右富邦公司對上訴人之處分決定，上訴人遭調整職務
    ，與系爭職務建議書並無因果關係等語，資為抗辯。
三、原審法院審理後，斟酌兩造之主張及攻擊防禦方法之結果，
    認被上訴人製作系爭職務建議書，難認有侵害上訴人名譽或
    人格之故意過失，故上訴人請求被上訴人賠償因名譽及人格
    權受損之非財產上損害，為無理由，不應准許。而為上訴人
    敗訴之判決。上訴人不服，提起上訴，聲明求為判決：(一)
    原判決廢棄。(二)上廢棄部分，被上訴人應給付上訴人 100
    萬元，及自起訴狀繕本送達翌日起至清償日止按年息5%計算
    之利息。(三)第一、二審訴訟費用由被上訴人負擔。(四)上
    訴人願供擔保，請准宣告假執行。被上訴人則答辯聲明求為
    判決：(一)上訴駁回。(二)訴訟費用由上訴人負擔。
四、兩造於原審99年5月3日言詞辯論期日，經承審法官協同試行
    整理並簡化爭點，確認結果如下：
(一)上訴人自85年間起受僱於富邦公司，於97年 4月間上訴人之
    職位為富邦公司中央通訊處總監（原載不爭為「中區總監」
    ，經兩造於99年8月26日言詞辯論期日當庭更正如上）。
(二)被上訴人於97年 4月間任職富邦公司中區副理。
(三)被上訴人於97年 4月29日製作「中央通訊處主管林瑞宗不適
    合擔任處經理暨總監職務建議」，內容記載「自職多年之觀
    察與瞭解，且據去年十月至今，經由中央通訊處所屬成員之
    口頭或書面申訴。中央通訊處主管林瑞宗個人言行舉止整理
    說明如下：
    以道德面分析：
      林瑞宗在職場上，長期以來私人借貸乃至於不正常異性感
    情糾葛，發展至在上班時間口出穢言、毆打下屬。在目前重
    視道德倫理，企業品牌形象和群眾以高標準檢示公眾領導人
    物之現實年代，實有極大之落差，有負公司之重托，無法勝
    任目前職務。（附簡報圖片長期聘用異性私人助理在辦公室
    ）
    以管理面分析：
      林瑞宗貪圖小利，常以公司名義收取各項活動與制服費用
    ，不配合者即以其職權申覆考核晉升為要脅，影響公司良好
    企業形象。（已有多人投訴）
      干擾公司各項重要活動，濫用職責，為難行政人員，造成
    公司資源浪費，徒增管理成本。（附件二簡報檔）
      實施愚民政策，沒有落實執行各項政令，和法令遵循事項
    （掛業績、掛人頭），導致公司各項規定無法落實至基層，
    導致單位士氣低落、定著率太低，大量增員，大量脫落。多
    數人含冤離開，口語相傳，影響公司在地方組織之發展。（
    先前報告資料）
      三月底稽核人員根據先前多人書面投訴之惡行，要求林瑞
    宗提出多點影響公司運作和誠信方面之說明。隔天林瑞宗在
    主管會報中以『忠誠測試』名義，要求所屬成員簽屬應付稽
    核單位之疑點報告為其解套背書。實有偽造報告之嫌。
      但因公司調查動作，讓林瑞宗稍有收斂，單位成員算渡過
    二週較平靜的日子。林瑞宗觀察公司許久尚未做懲處決定後
    ，近期又惡用出勤未達80%為由，改降多名優秀AGF、CA為AG
    ，欲迫使這些人離開公司（均因受傷或家中變故合理證明理
    由正常請假，銷假回公司上班才知道被降職，林瑞宗推說是
    公司規定），（讓育成中心辛苦培育之人才脫落，甚至誤導
    新人認為公司無情無義心生不滿而離開）變相裁減專職專勤
    人員，以減低業務部推動高峰競賽專勤人力所計算之分母，
    以避免受罰扣款。另外在活動管理查核部份也能變相較容易
    達到標準，領取獎勵金供私人運用。因近期我利用推動各項
    大型重要活動中，發現參加人員與實際名單變化有異常，主
    動個別約談詢問才查探出。甚至有其直轄AGF詹妙莉指出，
    林瑞宗鼓勵沒有投資型證照掛件至未來小姨子王增雅名下，
    趕緊做業績賺錢才是最重要，因不從被莫須有考核掉。
      基於以上之說明，建請公司應考量，為了在中部地區在業
    績和組織能永續經營發展，是否審慎評估林瑞宗能不能適任
    日前總監榮譽頭銜或單位主管一職。」等語。
(四)富邦公司於97年5月30日以（97）富壽業發字第213號公佈對
    上訴人之懲處案，將上訴人記過 2次、停止單位主管職務並
    改任業務經理，上開處分自97年6月1日生效。
(五)上訴人於97年 6月23日以台中英才郵局第1345號存證信函對
    富邦公司為終止勞動契約之意思表示。
五、本院得心證之理由
(一)按因故意或過失，不法侵害他人之權利者，負損害賠償責任
    。不法侵害他人之身體、健康、名譽、自由、信用、隱私、
    貞操，或不法侵害其他人格法益而情節重大者，被害人雖非
    財產上之損害，亦得請求賠償相當之金額，民法第184條第1
    項前段、第195條第1項前段固分別定有明文。惟按侵權行為
    損害賠償責任之行為人所必須具有「故意」或「過失」主觀
    意思要件中之「過失」，係以行為人是否已盡善良管理人之
    注意義務為認定之標準，亦即行為人所負者，乃抽象輕過失
    之責任。行為人已否盡善良管理人之注意義務，應依事件之
    特性，分別加以考量，因行為人之職業、危害之嚴重性、被
    害法益之輕重、防範避免危害之代價，而有所不同（最高法
    院96年度台上字第35號、93年度台上字第851號判決意旨參
    照）。又按名譽有無受損害，應以社會上對個人評價是否貶
    損作為判斷之依據，苟其行為足以使他人在社會上之評價受
    到貶損，不論其為故意或過失，均可構成侵權行為（最高法
    院90年台上字第646號判例意旨參照）。再按司法院釋字第
    509 號解釋意旨，乃在衡平憲法所保障言論自由與名譽權之
    兩種法益。於民事案件中應有其適用。言論自由為人民之基
    本權利，有個人實現自我、促進民主政治、實現多元意見等
    多重功能，維護言論自由即所以促進民主多元社會之正常發
    展，與個人名譽之可能損失，兩相權衡，顯然有較高之價值
    ，國家應給予最大限度之保障。是行為人以善意發表言論，
    對於可受公評之事而為適當之評論，或行為人雖不能證明言
    論內容為真實，但所言為真實之舉證責任應有相當程度之減
    輕（證明強度不必至於客觀之真實），且不得完全加諸於行
    為人。倘依行為人所提證據資料，可認有相當理由確信其為
    真實，或對行為人乃出於明知不實故意捏造或因重大過失、
    輕率、疏忽而不知其真偽等不利之情節未善盡舉證責任者，
    均不得謂行為人為未盡注意義務而有過失。縱事後證明其言
    論內容與事實不符，亦不能令負侵權行為之損害賠償責任，
    庶幾與「真實惡意」（actual malice）原則所揭櫫之旨趣
    無悖（最高法院98年度台上字第1562號、93年度台上字第19
    79號判決意旨參照）。
(二)查被上訴人於97年4月間任職富邦公司中區副理，負責之工
    作項目有業務單位之管理、輔導、教育訓練、人員之出勤管
    理、組織發展、業務發展，總公司業務部如有指示須執行之
    項目，亦大部分由被上訴人執行，業經被上訴人陳明在卷，
    並為上訴人所不爭執。又被上訴人主張其係受富邦公司指示
    就同仁之申訴進行調查，其提出上開職務建議書後，總公司
    稽核室另指派專人調查，並訪談上訴人，再由業務部專案會
    議討論層報核定對上訴人之處分等情，亦為上訴人所不爭執
    ，並有申訴書附卷可稽（見原審法院卷第74頁至第90頁、第
    156頁至161頁、本院卷第38頁至第40頁、第64頁至第80頁）
    ，且經本院函詢富邦公司，據該公司以100年3月14日富壽專
    法字第1000000524號函覆相關經過依序略為：因同仁具名申
    訴上訴人、公司指派被上訴人為調查以作成系爭職務建議書
    、台北總公司稽核室再派專人調查、供業務部專案會議討論
    層報核定對上訴人之處分（參見本院卷第63頁），核與被上
    訴人主張相符，是被上訴人製作上開職務建議書，並非無端
    欲張揚所載內容於外，乃奉公司指示以供公司內部主管考核
    之用，無非係本於其職務上權責之所為，難認其有何故意不
    法之意圖存在；而被上訴人提出該職務建議書後，其上級單
    位或稽核單位尚須該職務建議書所載內容，加以調查、審酌
    、辨明其所述內容之真假，亦不致因被上訴人提出該職務建
    議書，即足影響對上訴人個人之社會評價及名譽，依一般社
    會通念，尚不足認已達不法侵害上訴人名譽之程度。
(三)又相關爭議經證人劉淑芬於原法院到庭結證：「（被告【按
    指被上訴人，下同】訴訟代理人問：在富邦人壽任職期間與
    原告【按指上訴人，下同】有無私人金錢往來？）有，但是
    原告不承認。因為我與原告有私人的關係，所謂私人的關係
    是感情的部分，我不想說明，所以在當時原告開口跟我拿錢
    ，雙方並沒有寫任何借據或文字，都是口頭上原告跟我說要
    多少錢、匯到何帳戶，我匯款後包括匯款的單據都由原告取
    走，所以我目前手上也沒有任何匯款的單據。」、「（問：
    在富邦人壽任職期間有無與原告發生爭執？）有，在公事方
    面，譬如早會時，原告會在台上針對我作比較不好的陳述，
    至於是什麼話我現在已經沒有辦法講出來。」、「（問：有
    無在公司被原告打過？）有，被打過幾次我沒有去記，至於
    被打的原因，牽涉私人因素，在公司也曾經與原告有過口頭
    爭執。被打過不止一次，還曾經被打到要到中國醫藥學院急
    診。」、「（被告訴訟代理人問：請法官提示被證一最後一
    頁予證人劉淑芬，是否是證人親自寫的？）是我親筆寫的，
    內容也是真的。」、「（被告訴訟代理人問：被告有無就你
    所寫的申訴書內容與你作確認？）有，被告有來瞭解，我也
    是依照申訴書的內容跟被告說。」、「（被告訴訟代理人問
    ：有無與被告提到原告與你私人金錢往來的事情？）有。」
    等語（見原審法院卷第174頁背面至第176頁），證人張顯群
    並到庭結證：「……我是在總公司稽核室擔任稽核的工作，
    工作內容包括舞弊案件的查核、一般業務查核。曾經到中央
    通訊處查核過原告，最近一次是因為原告此案，是在97年間
    ，因為總公司業務部接到業務人員的申訴書，所以總公司先
    請被告作初步的瞭解，將瞭解的狀況作成書面報告，總公司
    則依據被告的書面報告去研判是權責單位處理或是轉呈到稽
    核室處理。後來總公司將此案件交由稽核室處理，所以才由
    我去查核。」、「（問：根據此份職務建議，你做了哪些稽
    核？）因為稽核有工作上的獨立性，所以被告所作成的書面
    報告我們只是參考而已。我主要是以11位業務人員的申訴書
    作為查核的依據。查核的時候，先請寫申訴書的11位業務人
    員在臺中分公司的洽談室面談，經電話聯繫後，只有4位願
    意接受我的訪談，所以我只訪談了張佳琪、賴冠丞、蕭翰人
    、李國偉，其餘的業務員只在電話中跟我說申訴書確實是他
    們所寫，但不願意當面接受訪談。有訪談的4位是就申訴書
    進行詢問，請他們再看一次申訴書的內容是不是在他們自由
    意志下的陳述，他們都是答覆申訴書均為自由陳述，內容也
    都是事實。另外我有約訪劉淑芬，針對原告的早會活動管理
    、競賽獎勵金的發放、原告對於增員卡活動的辦理請劉淑芬
    作逐項的口頭說明，並將劉淑芬的說明轉成書面資料，當天
    也有約訪原告本人，請原告就私聘行政助理並報聘本公司的
    業務專員、單位增聘的新人如何分配、單位的活動管理、原
    告的領導統御、單位戶外活動費用的收取情形、單位自辦獎
    勵的辦理情形、如何落實業務部及教育中心之單位活動、單
    位向業務員收取的公基金如何使用、業務部辦理的獎勵如何
    處理等事項請原告提出書面說明，當時因為我提問的問題很
    多，所以原告當時只是口頭說明，事後再補提出書面說明及
    佐證文件。」、「（被告訴訟代理人問：關於公款的查核方
    面，查核的結果如何？）原告將我的問題轉成書面報告中，
    原告的說明中是說該發給業務員的獎金都有發給個人，但因
    作業上不夠嚴謹，沒有作簽收的工作，原告給我的文件中，
    看不出有給個人的證據。」、「（被告訴訟代理人問：關於
    獎勵金是不是屬於原告統籌運用的範圍？）這部分公司分成
    兩部分，一部份是給處經理自行運用，另一部分是要發給個
    人，原告的說明與業務人員的申訴內容是相衝突的，所以事
    後我又再以電話抽問6位業務人員，問他們是否是處經理向
    他們收集發票，收集完後有無給他們個人應得的獎金，他們
    的答覆是沒有拿到獎金。」、「就獎勵金應該發給業務員的
    部分，公司是直接撥入業務員的薪資帳戶。就應該給處經理
    統籌運用的獎勵金部分，因為是屬於營運費用，所以必須檢
    具發票才能請款，原告可能因為活動量不足，發票不夠，所
    以向業務人員收集發票來請款，但是請款完成以後，並未按
    照所收集之發票金額將錢交給提供發票的業務人員，所以才
    會有業務人員申訴沒有拿到錢的問題，這也就是為什麼認為
    原告公私帳不分，因為給處經理統籌運用的錢是要由通訊處
    使用在業務推廣上，不是給個人的等語綦詳（見原審法院卷
    第176頁至178頁），證人張純綾則到庭結證稱：「（法官提
    示被證一問：這份申訴書是不是你所寫的？）是我自由意志
    下所寫的，內容都實在。」、「（被告訴訟代理人問：被告
    有無找你訪談申訴書的內容？）有。都是照申訴書上的內容
    說明，也有跟被告說明申訴書是我自由意志下所寫，內容也
    實在。至於證人張顯群有無找我訪談，因為時間已久，我已
    經忘了。」、「（原告複代理人問：原告有無強制要求業務
    員都要買制服穿？）有。」、「（原告複代理人問：開早會
    是原告要求或是公司規定？）是公司規定，但是時間通常都
    超過很久。」等語（見原審法院卷第178頁背面至第179頁）
    ，證人曾俊祥到庭結證稱：「（（提示被證一申訴書）問：
    這份申訴書是否是你所寫的？）是我寫的，是在自由意志下
    的陳述，內容也實在。」、「（被告訴訟代理人問：被告有
    無找你訪談申訴書的內容？）有，我是依照所寫的申訴書內
    容向被告作陳述，也有說明是依據我的自由意志寫的，內容
    也都是實在。至於張顯群有無找我訪談，我已經忘了。」等
    語（見原審法院卷第179頁），證人黃文正於98年5月11日在
    上開勞訴案件一審證稱：當初查核原告的原因是業務部門接
    到業務人員的申訴書，會請我們去求證，我們才派員去原告
    的通訊處查核，97年3月時我稽核室有派員（即張顯群）去
    台中作李國瑋等10個申訴人員的訪談，願意作訪談的5人有
    張佳琪、賴冠丞、蕭翰人、李國瑋、劉淑芬，還有電話約訪
    的為金承惠、徐藝玲、許嘉玲、黃秋菊、張佳琪。我們主要
    是確認申訴內容是否真正，及確認是否為申訴人的原意，五
    位申訴者有告知我們申訴函確實是他們表達的意思，申訴者
    有反應不能認同主管的管理方法，覺得不公平，有個人不妥
    當的行為。其中一份申訴函中有提到主管（即上訴人）對於
    獎勵金的運用有問題，我們有用電話與業務人員查證，業務
    人員也表達當初處經理（即上訴人）提到的獎勵是由業務人
    員提供發票領取，但最後是由主管統籌運用，與當初業務人
    員獲悉的不一樣，也沒有領到這筆獎勵金。我們主要是針對
    人員管理對待不公、獎勵金的部分，我們有去訪查，及用電
    話查獎勵金的分配，之後是將稽核的結果業務部處理。在稽
    核的過程中我們有拜訪原告，也有請他就申訴人提到的問題
    作陳述，原告事後有寫一個報告，我們對於這個報告書沒有
    作判斷，我們全部移交業務部門決定等語（見該卷第1宗第
    192頁反面、193頁正面），證人黃傑於98年5月11日在上開
    勞訴案件一審證稱：我是屬於公司內勤的職位，負責各區部
    業務系統經營規劃與管理，外勤有分很多通訊處，原告是台
    中區部通訊處的主管，我與原告沒有隸屬關係。……原告其
    實就是經理，只是因為他的通訊處有分支，所以稱總監，如
    果分支更多就叫督導。原告後來又變成業務部經理是因為原
    告在通訊處期間有很多同事反應原告有很多缺失的狀況，我
    們有委請稽核瞭解，請這些反應的人出具書面資料說明，根
    據這些資料說明我們就做一些懲處決議，我們是認為原告在
    管理上有缺失，包含與業務同仁收取不當款項……等語（見
    該卷第1宗第191頁反面、192頁）。綜合上開證詞，可知被
    上訴人於製作系爭職務建議書之前，除有同仁提出申訴之申
    訴書外，並向提出申訴之同仁進行查訪，以確認申訴書是否
    申訴人所出具、內容是否確屬申訴人之陳述等，足見被上訴
    人於製作系爭職務建議書之前，已盡其調查之能事，難認有
    何未盡善良管理人之注意義務之「過失」可言。
(四)又上訴人雖一再辯稱系爭職務建議書所載內容並非事實云云
    ，惟，被上訴人既係就其依據申訴書之內容及其訪查所得，
    可認有相當理由確信為真實之情事記載製作為系爭職務建議
    書，則揆諸上開說明，上訴人既未對被上訴人乃出於明知不
    實故意捏造或因重大過失、輕率、疏忽而不知系爭職務建議
    書所載真偽等不利之情節舉證證明，自仍不得謂被上訴人為
    未盡注意義務而有過失，縱上訴人事後證明與事實不符，亦
    不能令被上訴人負侵權行為之損害賠償責任，庶幾與「真實
    惡意」（actual malice） 原則所揭櫫之旨趣無悖。另縱系
    爭職務建議書中有謂上訴人「貪圖小利」等非直接引述同仁
    申訴文字之敘述，核其內容亦屬對於上訴人遭調查言行之評
    論，係屬可受公評之事項，被上訴人乃發表其意見，此涉及
    被上訴人之主觀價值判斷，在民主多元社會各種價值判斷皆
    應容許，上訴人所為言行，並非被上訴人依其主觀上價值判
    斷，所發表之評論，即足以貶損上訴人之社會評價，難認被
    上訴人所為與不法侵害他人名譽之要件相當。
六、綜上，被上訴人製作系爭職務建議書，係本於其職務所為之
    行為，且於製作前已盡調查之能事，系爭職務建議書之內容
    復與公司同仁申訴之內容相符，被上訴人係就其有相當理由
    確信為真實之情事而記載，難認有不法侵害上訴人之名譽或
    人格之故意過失，故而，上訴人請求被上訴人賠償因名譽權
    及人格權受損之非財產上損害，為無理由，不應准許。原審
    法院因而為上訴人敗訴之判決，駁回上訴人之訴，依法並無
    不合。上訴意旨，仍執陳詞，指摘原判決為不當，求予廢棄
    改判，為無理由，應予駁回。
七、本件事證已臻明確，兩造其餘主張及攻擊防禦方法，就判決
    結果已不生影響，故不予一一論列。
八、據上論結，本件上訴為無理由，爰依民事訴訟法第449條第1
    項、第78條，判決如主文。
中    華    民    國   100    年    5     月    10    日
                民事第三庭    審判長法  官  陳照德
                                    法  官  曾謀貴
                                    法  官  朱  樑
以上正本係照原本作成。
不得上訴。
                                    書記官  曾煜智
中    華    民    國   100    年    5     月    10    日
                                                      Ｓ